臺灣嘉義地方法院民事判決　九十年度訴字第九一九號
　　原　　　告　戊○○○
　　法定代理人　丁○○
　　訴訟代理人　甲○○
　　法定代理人　丙○○
　　訴訟代理人　乙○○
　　　　　　　　蘇柏榮
右當事人間請求給付違約金等事件，本院判決如左：
    主      文
被告應給付原告新台幣壹佰壹拾萬捌仟陸佰陸拾捌元，及自民國九十年十二月十八日
起至清償日止，按週年利率百分之五計算之利息。
原告其餘之訴駁回。
訴訟費用由被告負擔四分之三，餘由原告負擔。
本判決第一項於原告以新台幣參拾柒萬元為被告供擔保後，得假執行。
原告其餘假執行之聲請駁回。
    事      實
甲、原告方面：
壹、聲明：被告應給付原告新台幣（下同）一百四十四萬六千一百六十八元，及自起
    訴狀繕本送達被告之翌日起至清償日止按週年利率百分之五計算之利息。並願供
    擔保請求宣告假執行。
貳、陳述：
一、被告於民國（下同）八十四年四月一日立約向原告承租坐落雲林縣斗南鎮○○段
    八九五地號、八九六之三地號、八九六之一地號，面積共七百六十七點五坪之土
    地，及其上門牌號碼雲林縣斗南鎮○○路○段三五九號房屋及廠房（下稱系爭租
    賃物），租期至八十七年三月三十一日止，期滿經更新租約，租期至八十九年三
    月三十一日，屆期再更新租約，租期至九十年三月三十一日止，約定租金為每月
    十五萬元，房屋稅及電費均應由被告負責繳納，租期屆滿被告應即遷讓交還系爭
    租賃物，否則應給付原告按租金額五倍計算至遷讓日止之違約金。
二、右開租賃契約嗣於九十年三月三十一日屆滿，雙方並未續約，被告依約應遷讓交
    還系爭租賃物予原告，詎被告不但未予履行，且未經原告同意將系爭租賃物交由
    參加人占有使用，幾經交涉，始於九十年八月十五日將之完整交還原告。則依兩
    造間前開租賃契約，算至被告實際交還系爭租賃物止，被告應支付原告：(1)八十
    五年度至八十九年度由原告自行繳納之房屋稅計九萬零三百零三元。(2)租期屆滿
    之翌日（即九十年四月一日）起至交還系爭租賃物止（即九十年八月十五日），
    共四個月半期間之違約金共一百三十五萬元（原約定之違約金係依租金額五倍計
    算，但原告願依本院公證處製作房屋租賃契約範本按每月租金二倍計算請求）。
    (3)交還系爭租賃物前應繳電費五千八百六十五元。
參、證據：提出房屋租賃契約書一份、完成銷號管代索引檔查詢資料三張、徵銷查詢
    資料一張、房屋稅繳納證明一張、嘉義市政府九十年十二月十九日九十府建商字
    第○九○一五四二六三號函一份、經濟部商業司股份有限公司變更登記表一份、
    房屋租賃契約範本一份、存證信函一份及現場照片四張等為證，並聲請訊問證人
    林榮祥。
乙、被告方面：
壹、被告未於最後言詞辯論期日到場，其先前到庭之聲明及陳述如后。
貳、聲明：原告之訴駁回。
參、陳述：被告於九十年七月十五日已將系爭租賃物交還原告，並非原告所言之同年
    八月十五日。又被告於九十年二月底將其營業資產及契約權利義務協議讓與參加
    人，至同年三月初已停止運作。另關於原告所請求之違約金，應以十五萬元為適
    當。
肆、證據：未提出任何證據。
丙、參加人之陳述：被告於九十年三月底之前為裕隆汽車股份有限公司（下稱裕隆公
    司）嘉雲地區之經銷商，參加人則承接被告擔任裕隆公司嘉義經銷商，參加人自
    九十年四月即占有使用系爭租賃物，至同年七月十五日已騰空返還，參加人對於
    本件訴訟顯有法律上利害關係，為輔助被告起見，爰請求參加訴訟。
丁、本院依職權查詢行政院勞工委員會網站關於臺灣地區失業率資料。
    理      由
甲、程序方面：
壹、本件被告前於九十年十一月七日召開臨時股東會，決議解散，並選任董事長丁○
    ○為清算人，且於同年月十五日經解散登記完峻，惟迄未清算完結等情，有經濟
    部商業司股份有限公司變更登記表一份在卷可依，按解散之公司，於清算範圍內
    ，視為尚未解散，公司法第二十五條定有明文，而本件訴訟攸關被告債務完結與
    否，屬清算範圍無疑，是被告之解散無礙本件訴訟之當事人能力，此合先敘明。
貳、兩造就參加人之訴訟參加未有任何異議，其參加應屬合法。
參、被告未於最後言詞辯論期日到場，核無民事訴訟法第三百八十六條各款所列情形
    ，爰依原告之聲請，由其一造辯論而為判決。
乙、實體方面：
壹、本件原告起訴主張，被告於八十四年四月一日起向原告承租系爭租賃物，雙方約
    定租金為每月十五萬元，租期至九十年三月三十一日止，房屋稅及電費均應由被
    告負責繳納，租期屆滿被告應即遷讓交還系爭租賃物，否則即應給付原告按租金
    額五倍計算至遷讓日止之違約金，詎上開租期屆滿，被告未立即遷讓交還系爭租
    賃物，反未經原告同意即交由參加人占有使用，遲於九十年八月十五日始騰空返
    還，依前開租賃契約，被告自應給付原告：(1)八十五年度至八十九年度由原告自
    行繳納之房屋稅計九萬零三百零三元；(2)租期屆滿翌日起（即九十年四月一日）
    至交還系爭租賃物止（即九十年八月十五日），按每月租金二倍計算之違約金計
    一百三十五萬元（原租約所定之違約金乃按租金額五倍計算，惟原告願依本院公
    證處製作之房屋租賃契約範本減為按每月租金二倍計算請求違約金）；(3)交還系
    爭租賃物前應繳電費五千八百六十五元等語。被告及參加人則以，系爭租賃物於
    九十年七月十五日已騰空交還原告，並非原告所言同年八月十五日，又被告於九
    十年二月底時將其營業資產及契約權利義務協議讓與參加人，至同年三月初已停
    止運作，另關於原告所請求之違約金，應以十五萬元為適當等情，資為抗辯。
貳、原告主張，被告於八十四年四月一日向原告承租系爭租賃物，雙方約定租金為每
    月十五萬元，租期至九十年三月三十一日止，房屋稅及電費均應由被告負責繳納
    ，租期屆滿被告應即遷讓交還系爭租賃物，否則應給付原告按租金額五倍計算至
    遷讓日止之違約金，上開租期屆滿，被告並未立即遷讓交還系爭租賃物，且未經
    原告同意即交由參加人占有使用，而被告於交還系爭租賃物前仍有應負擔之房屋
    稅九萬零三百零三元及電費五千八百六十五元未給付原告等情，業據提出房屋租
    賃契約書一份、完成銷號管代索引檔查詢資料三張、徵銷查詢資料一張及房屋稅
    繳納證明一張為證，復為被告及參加人所不否認，堪認屬實。再原告主張，被告
    遲於九十年八月十五日始將系爭租賃物交還原告等情，雖為被告及參加人所矢口
    否認，辯稱早於同年七月十五日已交還云云，惟查，原告訴訟代理人曾於九十年
    八月十五日會同參加人訴訟代理人乙○○至系爭租賃物察看之事實，為原告及參
    加人是認（見九十一年六月十三日言詞辯論筆錄），倘如被告及參加人所言，其
    於七月間業已點交返還完畢，並無於一個月後再次到場之必要，其辯解要非可取
    。另外，原告訴訟代理人於九十年八月十五日會同參加人訴訟代理人乙○○至系
    爭租賃物現場時，同時委請證人林榮祥拍攝現場照片，業經證人林榮祥到庭證述
    無訛，復有現場照片四幀在卷可稽，亦為參加人所不爭，而依卷附現場照片四幀
    所示，九十年八月十五日時參加人之招牌及宣傳布條仍未拆除，且留有輪胎及器
    械等物，因此，原告主張被告遲於九十年八月十五日始騰空返還系爭租賃物等情
    ，應屬可採，被告及參加人所言，與事實未符，難以置信。
參、按租賃關係消滅後，承租人仍占有租賃物致出租人發生損害者，出租人得請求賠
    償之金額，並不限於原定租金之數額，亦不受法定最高租額之限制，而得據實請
    求賠償，最高法院五十年度台上字第二一五號判決可資參照。復按當事人得約定
    債務人於債務不履行時，應支付違約金，而違約金，除當事人另有訂定外，視為
    因不履行而生損害之賠償總額，民法第二百五十條第一項、第二項前段定有明文
    。
肆、被告於租期屆滿後未經原告同意，即將系爭租賃物交由參加人占有使用，已如前
    述，縱被告與參加人間有讓與租賃權之合意，惟未經原告同意，自不得對抗之，
    從而，被告仍屬本件租賃契約之承租人，其將系爭租賃物交由參加人占有使用之
    時起，應屬間接占有系爭租賃物，自租期屆滿之翌日即九十年四月一日起至實際
    交還之日即同年八月十五日止，為期四個半月，被告未盡交還系爭租賃物之承租
    人義務，倘致原告受有損害，即應負賠償之責，至為灼然。再則，兩造既於房屋
    租賃契約第六條約定：「乙方（即本件被告）於租期屆滿時，除經甲方（即本件
    原告）同意繼續出租外，應即日將租賃房屋誠心按照原狀遷空交還甲方，不藉詞
    推諉或主張任何權利，如不即時遷讓交還房屋時，甲方每月得向乙方請求按照租
    金五倍之違約金至遷讓完了之日止，乙方及連帶保證人丙方，決無異議。」等，
    已就被告租期屆滿未履行交還系爭租賃物義務所生損害定有違約金，原告本得執
    此請求被告給付依上開約定計算之違約金以替代損害賠償。惟按約定違約金過高
    者，法院得減至相當之數額，民法第二百五十二條亦有規定，茲審酌：(1)原告所
    提本院公證處製作之房屋租賃契約範本所載：「乙方（即承租人）於終止租約或
    租賃期滿不交還房屋，自終止租約或租賃期滿之翌日起，乙方應支付按房租壹倍
    計算違約金。」之條款；(2)被告業經解散登記且仍進行清算之中；(3)臺灣經濟狀
    況持續不景氣（依行政院勞工委員會網站資料所示，八十四年度之失業率僅百分
    之一點九七，時至九十年六月份高達百分之四點五一）等情，以及一般客觀事實
    、社會經濟狀況及當事人實際受損情形，認違約金以每月租金之一點五倍計算為
    妥適，從而，被告應給付原告一百零一萬二千五百元之違約金（計算式：每月租
    金十五萬元乘以四點五個月乘以一點五倍等於一百零一萬二千五百元），原告逾
    此之違約金請求，核屬過高，應予酌減。此外，被告尚積欠原告房屋稅九萬零三
    百零三元及電費五千八百六十五元，已如前述，職是之故，原告請求被告給付一
    百十萬八千六百六十八元（計算式：一百零一萬二千五百元加九萬零三百零三元
    加五千八百六十五元等於一百十萬八千六百六十八元），及自起訴狀繕本送達被
    告之翌日即九十年十二月十八日起至清償日止之法定遲延利息，為有理由，應予
    准許。至逾此之請求，即嫌無據，應予駁回。
伍、末原告陳明願供擔保，聲請宣告假執行，經核其勝訴部分並無不合，爰酌定相當
    擔保金額予以准許。至其敗訴部分，其假執行之聲請，已失所附麗，併予駁回。
據上論結，原告之訴為有一部理由，一部無理由，依民事訴訟法第三百八十五條第一
項前段、第七十九條但書、第三百九十條第二項，判決如主文。
中　　　華　　　民　　　國　　九十一　　年　　　六　　　月　　二十七　　日
~B臺灣嘉義地方法院民事第二庭
~B　　法　官　張道周
右為正本係照原本作成。
如對本判決上訴須於判決送達後廿日內向本院提出上訴狀。
中　　　華　　　民　　　國　　九十一　　年　　　六　　　月　　二十七　　日
~B　　書記官　陳麗雅
